ACORDAO-COMPLETO-2339777

ACÓRDÃO 1623/2019 ATA 25/2019 - PLENÁRIO

VISTOS, relatados e discutidos estes autos de tomada de contas especial instaurada pelo Fundo Nacional de Saúde (FNS) , em desfavor dos Srs. José Cardoso da Silva Filho e Sebastião Fernandes Barros, exprefeitos do Município de São Domingos do Azeitão/MA, em decorrência da ausência de documentos comprobatórios da realização de despesas custeadas por recursos federais transferidos à conta do Sistema Único de Saúde (SUS) no período compreendido entre os exercícios de 2005 a 2012,
ACORDAM os Ministros do Tribunal de Contas da União, reunidos em sessão da Plenário, em:
9.1. julgar irregulares as contas do Sr. José Cardoso da Silva Filho, com fundamento no art. 1º, inciso I, 16, inciso III, alínea “c”, 19, caput, e 23, inciso III, da Lei 8.443/1992, condenando-o ao pagamento das importâncias a seguir especificadas e fixando-lhe o prazo de quinze dias, a partir da notificação, para que comprove perante este Tribunal, em respeito ao art. 214, inciso III, alínea “a”, do RI/TCU, o recolhimento da dívida aos cofres da Fundo Nacional de Saúde (FNS) , atualizada monetariamente e acrescida de juros de mora calculados a partir da data indicada até a data do efetivo recolhimento e com o abatimento de valores acaso já satisfeitos, nos termos da legislação vigente: 
                          TRIBUNAL DE CONTAS DA UNIÃO		TC Processo 003.850/2017-0
	VALOR ORIGINAL (R$) 
	DATA DA OCORRÊNCIA

	580,00
	3/1/2005

	4.160,00
	6/1/2005

	12.460,00
	24/1/2005

	12.300,00
	17/2/2005

	11.600,00
	21/3/2005

	730,00
	5/4/2005

	7.450,00
	2/5/2005

	699,00
	5/5/2005

	8.150,00
	24/5/2005

	60.000,00
	22/6/2005

	10.000,00
	22/6/2005

	4.200,00
	23/6/2005

	4.800,00
	5/7/2005

	61.000,00
	15/7/2005

	46.100,00
	15/8/2005

	46.000,00
	15/9/2005

	850,00
	20/9/2005

	7.590,00
	17/10/2005

	17.000,00
	18/10/2005

	21.000,00
	19/10/2005

	475,00
	8/11/2005

	390,00
	10/11/2005

	7.940,00
	18/11/2005

	5.100,00
	21/11/2005

	23.140,00
	24/11/2005

	475,00
	14/12/2005

	11.000,00
	16/12/2005

	21.940,00
	20/12/2005

	8.400,00
	23/12/2005

	39.400,00
	17/1/2006

	1.100,00
	20/1/2006

	6.000,00
	23/1/2006

	940,00
	13/2/2006

	140,00
	16/2/2006

	45.400,00
	24/2/2006

	21.300,00
	3/3/2006

	8.550,00
	20/3/2006

	24.300,00
	31/3/2006

	7.600,00
	5/4/2006

	6.000,00
	7/4/2006

	39.090,00
	19/4/2006

	7.460,00
	3/5/2006

	940,00
	17/5/2006

	47.070,00
	19/5/2006

	350,71
	24/5/2006

	137,00
	30/5/2006

	41.500,00
	23/6/2006

	6.830,00
	28/6/2006

	11.680,00
	21/7/2006

	2.000,00
	24/7/2006

	3.000,00
	24/7/2006

	10.000,00
	24/7/2006

	3.000,00
	27/7/2006

	5.000,00
	28/7/2006

	1.500,00
	31/7/2006

	3.000,00
	1/8/2006

	1.250,00
	11/8/2006

	36.500,00
	23/8/2006

	10.570,00
	28/8/2006

	1.100,00
	8/9/2006

	1.300,00
	12/9/2006

	1.100,00
	20/9/2006

	48.320,00
	29/9/2006

	5.500,00
	26/10/2006

	26.000,00
	26/10/2006

	17.920,00
	30/10/2006

	2.550,00
	21/11/2006

	700,00
	27/11/2006

	3.000,00
	30/11/2006

	10.000,00
	30/11/2006

	5.000,00
	30/11/2006

	5.500,00
	30/11/2006

	3.000,00
	30/11/2006

	3.000,00
	30/11/2006

	2.000,00
	30/11/2006

	51.167,00
	20/12/2006

	4.000,00
	22/12/2006

	160,00
	28/12/2006

	3.160,00
	28/12/2006

	10.000,00
	19/1/2007

	27.110,30
	19/1/2007

	3.000,00
	2/2/2007

	3.630,00
	12/2/2007

	3.000,00
	22/2/2007

	7.700,00
	26/2/2007

	3.000,00
	26/2/2007

	2.000,00
	26/2/2007

	7.500,00
	26/2/2007

	10.000,00
	26/2/2007

	5.000,00
	26/2/2007

	3.000,00
	1/3/2007

	3.000,00
	1/3/2007

	3.000,00
	2/3/2007

	5.690,00
	5/3/2007

	3.160,00
	5/3/2007

	1.000,00
	22/3/2007

	2.230,00
	22/3/2007

	30.500,00
	2/4/2007

	7.000,00
	2/4/2007

	3.000,00
	10/4/2007

	7.800,00
	10/4/2007

	7.000,00
	20/4/2007

	2.220,00
	20/4/2007

	41.330,00
	3/5/2007

	3.490,00
	18/5/2007

	1.000,00
	25/5/2007

	40.320,00
	30/5/2007

	7.600,00
	1/6/2007

	3.000,00
	27/6/2007

	10.500,00
	29/6/2007

	5.000,00
	29/6/2007

	3.000,00
	29/6/2007

	3.000,00
	29/6/2007

	3.000,00
	29/6/2007

	2.000,00
	29/6/2007

	10.000,00
	29/6/2007

	750,00
	3/7/2007

	1.000,00
	4/7/2007

	950,00
	4/7/2007

	40.950,00
	27/7/2007

	8.300,00
	1/8/2007

	5.700,00
	20/8/2007

	7.600,00
	20/8/2007

	41.590,00
	30/8/2007

	41.480,00
	20/9/2007

	10.740,00
	25/9/2007

	3.500,00
	23/10/2007

	4.450,00
	24/10/2007

	35.660,00
	30/10/2007

	2.000,00
	16/11/2007

	37.000,00
	30/11/2007

	2.200,00
	11/12/2007

	4.000,00
	13/12/2007

	47.400,00
	20/12/2007

	10.000,00
	4/1/2008

	16.240,00
	11/1/2008

	4.450,00
	14/1/2008

	23.450,00
	31/1/2008

	49.700,00
	3/3/2008

	21.290,00
	20/3/2008

	4.760,00
	28/3/2008

	13.640,00
	28/3/2008

	33.590,00
	1/4/2008

	3.000,00
	8/4/2008

	2.380,00
	10/4/2008

	1.990,00
	10/4/2008

	1.000,00
	24/4/2008

	36.000,00
	25/4/2008

	1.000,00
	25/4/2008

	11.660,00
	30/4/2008

	2.370,00
	20/5/2008

	50.000,00
	26/5/2008

	2.220,00
	26/5/2008

	2.390,00
	20/6/2008

	37.850,00
	2/7/2008

	2.380,00
	30/7/2008

	37.850,00
	30/7/2008

	2.390,00
	8/8/2008

	38.490,00
	27/8/2008

	13.840,00
	11/9/2008

	11.620,00
	24/9/2008

	2.370,00
	29/9/2008

	20.000,00
	3/10/2008

	21.510,00
	10/10/2008

	20.000,00
	16/10/2008

	43.000,00
	27/10/2008

	2.370,00
	28/10/2008

	16.470,00
	28/10/2008

	10.500,00
	1/12/2008

	53.200,00
	2/12/2008

	2.380,00
	10/12/2008

	10.270,00
	26/12/2008

	2.380,00
	30/12/2008

	56.630,00
	30/12/2008

	9.2. aplicar ao Sr. José Cardoso da Silva Filho a multa prevista no art. 57 da Lei 8.443/1992 c/c o art. 267 do RI/TCU, no valor de R$ 1.000.000,00 (um milhão de reais) , fixando-lhe o prazo de quinze dias, a partir da notificação, para que, nos termos do art. 214, inciso III, alínea “a”, do RI/TCU, comprove perante este Tribunal o recolhimento aos cofres do Tesouro Nacional do valor atualizado monetariamente desde a data deste acórdão até a data do efetivo recolhimento, se for pago após o vencimento, na forma da legislação em vigor;
	9.3. julgar irregulares as contas do Sr. Sebastião Fernandes Barros, com fundamento no art. 1º, inciso I, 16, inciso III, alínea “c”, 19, caput, e 23, inciso III, da Lei 8.443/1992, condenando-o ao pagamento das importâncias a seguir especificadas e fixando-lhe o prazo de quinze dias, a partir da notificação, para que comprove perante este Tribunal, em respeito ao art. 214, inciso III, alínea “a”, do RI/TCU, o recolhimento da dívida aos cofres da Fundo Nacional de Saúde (FNS) , atualizada monetariamente e acrescida de juros de mora calculados a partir da data indicada até a data do efetivo recolhimento e com o abatimento de valores acaso já satisfeitos, nos termos da legislação vigente: 		
	VALOR ORIGINAL (R$) 
	DATA DA OCORRÊNCIA

	75.450,00
	7/1/2009

	2.370,00
	30/1/2009

	2.260,00
	30/1/2009

	2.380,00
	25/2/2009

	10.620,00
	4/3/2009

	52.050,00
	5/3/2009

	2.370,00
	18/3/2009

	22.000,00
	3/4/2009

	4.000,00
	13/4/2009

	93.400,00
	15/4/2009

	2.380,00
	28/4/2009

	6.500,00
	28/4/2009

	36.530,00
	14/5/2009

	2.380,00
	20/5/2009

	13.050,00
	4/6/2009

	18.300,00
	16/6/2009

	41.400,00
	17/6/2009

	2.370,00
	24/6/2009

	2.380,00
	14/7/2009

	39.350,00
	14/7/2009

	39.300,00
	14/7/2009

	9.590,00
	21/7/2009

	2.380,00
	10/8/2009

	64.460,00
	18/8/2009

	2.370,00
	11/9/2009

	6.800,00
	14/9/2009

	57.100,00
	17/9/2009

	1.950,00
	17/9/2009

	2.700,00
	20/9/2009

	2.370,00
	9/10/2009

	6.000,00
	27/10/2009

	1.413,00
	30/10/2009

	500,00
	5/11/2009

	3.500,00
	12/11/2009

	2.780,00
	18/11/2009

	2.380,00
	20/11/2009

	59.240,00
	24/11/2009

	6.000,00
	1/12/2009

	2.380,00
	15/12/2009

	10.750,00
	22/12/2009

	38.500,00
	29/12/2009

	8.000,00
	5/1/2010

	10.000,00
	7/1/2010

	8.500,00
	12/1/2010

	2.370,00
	14/1/2010

	12.500,00
	26/1/2010

	50.810,00
	3/2/2010

	970,00
	10/2/2010

	9.000,00
	10/2/2010

	3.080,00
	2/3/2010

	3.500,00
	2/3/2010

	64.080,00
	3/3/2010

	10.750,00
	8/3/2010

	3.100,00
	8/3/2010

	9.500,00
	16/3/2010

	3.520,00
	16/3/2010

	28.800,00
	22/3/2010

	2.114,00
	12/4/2010

	3.700,00
	12/4/2010

	1.032,00
	16/4/2010

	10.000,00
	16/4/2010

	11.700,00
	16/4/2010

	21.400,19
	22/4/2010

	3.077,60
	22/4/2010

	1.500,00
	23/4/2010

	22.634,27
	30/4/2010

	2.000,00
	30/4/2010

	2.500,00
	30/4/2010

	3.082,10
	11/5/2010

	2.000,00
	11/5/2010

	2.000,00
	18/5/2010

	4.490,00
	20/5/2010

	16.700,00
	20/5/2010

	31.382,00
	20/5/2010

	9.200,00
	31/5/2010

	5.631,20
	1/6/2010

	10.000,00
	10/6/2010

	3.082,00
	11/6/2010

	920,80
	15/6/2010

	6.000,00
	23/6/2010

	18.710,00
	24/6/2010

	1.600,00
	25/6/2010

	18.750,00
	2/7/2010

	11.760,00
	9/7/2010

	10.500,00
	13/7/2010

	3.080,20
	15/7/2010

	20.724,00
	21/7/2010

	36.348,00
	21/7/2010

	10.500,00
	10/8/2010

	15.600,00
	13/8/2010

	3.082,00
	16/8/2010

	5.300,00
	19/8/2010

	11.500,00
	20/8/2010

	44.900,00
	26/8/2010

	15.000,00
	2/9/2010

	10.750,00
	13/9/2010

	3.080,00
	17/9/2010

	50.850,00
	17/9/2010

	11.000,00
	30/9/2010

	52.600,00
	21/10/2010

	3.080,00
	21/10/2010

	2.040,00
	4/11/2010

	9.000,00
	4/11/2010

	8.960,00
	19/11/2010

	9.000,00
	19/11/2010

	9.000,00
	19/11/2010

	9.000,00
	19/11/2010

	9.000,00
	19/11/2010

	9.000,00
	19/11/2010

	9.000,00
	19/11/2010

	5.040,00
	24/11/2010

	6.000,00
	24/11/2010

	3.080,00
	29/11/2010

	53.950,00
	21/12/2010

	30.540,00
	4/1/2011

	49.940,00
	21/1/2011

	6.150,00
	21/1/2011

	14.280,00
	26/1/2011

	6.000,00
	4/2/2011

	3.100,00
	10/2/2011

	2.700,00
	10/2/2011

	9.000,00
	10/2/2011

	53.970,00
	21/2/2011

	15.000,00
	24/2/2011

	10.880,00
	14/3/2011

	3.080,00
	17/3/2011

	52.080,00
	17/3/2011

	6.000,00
	28/3/2011

	10.880,00
	11/4/2011

	58.080,00
	14/4/2011

	3.080,00
	27/4/2011

	3.080,00
	11/5/2011

	10.880,00
	12/5/2011

	14.280,00
	17/5/2011

	37.800,00
	20/5/2011

	5.080,00
	25/5/2011

	21.260,00
	2/6/2011

	3.050,00
	7/6/2011

	10.880,00
	9/6/2011

	29.800,00
	17/6/2011

	6.000,00
	20/6/2011

	28.800,00
	22/6/2011

	3.120,00
	13/7/2011

	10.870,00
	13/7/2011

	67.190,00
	25/7/2011

	3.594,04
	26/9/2011

	3.248,01
	26/9/2011

	74.370,00
	27/9/2011

	1.390,00
	7/10/2011

	12.000,61
	11/10/2011

	3.312,00
	20/10/2011

	5.150,00
	20/10/2011

	48.000,00
	20/10/2011

	13.316,17
	21/10/2011

	9.500,00
	10/11/2011

	3.880,00
	11/11/2011

	46.654,08
	21/11/2011

	15.450,00
	23/11/2011

	5.086,17
	6/12/2011

	62.484,08
	19/12/2011

	29.506,49
	22/12/2011

	5.090,30
	29/12/2011

	55.034,08
	11/1/2012

	3.315,84
	16/1/2012

	7.000,00
	17/1/2012

	9.220,33
	20/1/2012

	6.000,00
	10/2/2012

	1.100,00
	15/2/2012

	3.527,18
	28/2/2012

	7.550,00
	28/2/2012

	2.317,52
	29/2/2012

	48.500,00
	5/3/2012

	9.246,36
	12/3/2012

	23.000,00
	19/3/2012

	3.326,78
	21/3/2012

	26.171,41
	23/3/2012

	6.300,00
	29/3/2012

	51.149,79
	20/4/2012

	3.083,23
	2/5/2012

	6.933,78
	3/5/2012

	10.356,70
	3/5/2012

	11.651,60
	3/5/2012

	13.410,70
	10/5/2012

	3.085,35
	22/5/2012

	51.264,03
	22/5/2012

	8.000,00
	23/5/2012

	10.035,00
	23/5/2012

	2.000,00
	1/6/2012

	2.000,00
	1/6/2012

	9.116,68
	1/6/2012

	8.000,00
	4/6/2012

	5.000,00
	8/6/2012

	1.667,99
	19/6/2012

	18.162,00
	21/6/2012

	32.085,00
	21/6/2012

	8.000,00
	21/6/2012

	10.035,00
	21/6/2012

	3.000,00
	5/7/2012

	6.768,84
	5/7/2012

	1.560,00
	6/7/2012

	6.165,64
	18/7/2012

	36.115,23
	18/7/2012

	50.120,00
	20/7/2012

	24.087,69
	6/8/2012

	3.000,00
	9/8/2012

	5.770,75
	9/8/2012

	2.553,81
	16/8/2012

	9.474,64
	16/8/2012

	4.000,00
	16/8/2012

	9.250,76
	17/8/2012

	51.254,35
	22/8/2012

	10.036,43
	27/8/2012

	3.082,10
	28/8/2012

	5.308,73
	28/8/2012

	8.000,00
	31/8/2012

	2.000,00
	3/9/2012

	8.341,40
	3/9/2012

	14.661,73
	6/9/2012

	3.082,10
	14/9/2012

	51.247,00
	18/9/2012

	2.582,10
	20/9/2012

	10.035,00
	20/9/2012

	1.316,63
	21/9/2012

	390,15
	28/9/2012

	3.000,00
	2/10/2012

	3.342,70
	2/10/2012

	4.000,00
	2/10/2012

	8.000,00
	5/10/2012

	14.660,42
	10/10/2012

	19.162,00
	19/10/2012

	3.083,42
	22/10/2012

	42.120,00
	22/10/2012

	8.000,00
	25/10/2012

	2.000,00
	6/11/2012

	8.342,60
	6/11/2012

	14.661,92
	13/11/2012

	3.082,79
	21/11/2012

	5.309,92
	21/11/2012

	19.162,00
	22/11/2012

	42.120,00
	23/11/2012

	8.000,00
	4/12/2012

	10.341,40
	7/12/2012

	14.664,46
	10/12/2012

	5.308,73
	11/12/2012

	19.162,00
	14/12/2012

	69.282,00
	18/12/2012

	6.651,11
	28/12/2012

	3.085,70
	28/12/2012

	9.4. aplicar ao Sr. Sebastião Fernandes Barros, a multa prevista no art. 57 da Lei 8.443/1992, no valor de R$ 5.000.000,00 (cinco milhões de reais) , fixando-lhe o prazo de quinze dias, a partir da notificação, para que, nos termos do art. 214, inciso III, alínea “a”, do RI/TCU, comprove perante este Tribunal o recolhimento aos cofres do Tesouro Nacional do valor atualizado monetariamente desde a data deste acórdão até a data do efetivo recolhimento, se for pago após o vencimento, na forma da legislação em vigor;
	9.5. autorizar, desde logo, a cobrança judicial das dívidas nos termos do art. 28, inciso II, da Lei 8.443/1992 c/c o art. 219, inciso II, do RI/TCU, caso não atendidas as notificações;
	9.6. considerar grave a infração cometida pelos Srs. José Cardoso da Silva Filho e Sebastião Fernandes Barros;
	9.7. inabilitar o responsável José Cardoso da Silva Filho, pelo prazo de cinco anos, para o exercício de cargo em comissão ou função de confiança no âmbito da Administração Pública Federal, com fundamento no art. 60 da Lei 8.443/1992 c/c o art. 270 do RI/TCU;
	9.8. inabilitar o responsável Sebastião Fernandes Barros, pelo prazo de sete anos, para o exercício de cargo em comissão ou função de confiança no âmbito da Administração Pública Federal, com fundamento no art. 60 da Lei 8.443/1992 c/c o art. 270 do RI/TCU;
	9.9. encaminhar cópia deste acórdão ao Procurador-Chefe da Procuradoria da República no Maranhão, nos termos do § 3º do art. 16 da Lei 8.443/1992 c/c o § 7º do art. 209 do RI/TCU, para adoção das medidas que entender cabíveis; 
	9.10. encaminhar cópia deste acórdão, após o trânsito em julgado desta deliberação, ao Ministério da Economia, para as providências necessárias com vistas a tornar efetiva a sanção de inabilitação; e
	9.11. dar ciência desta deliberação aos Srs. José Cardoso da Silva Filho e Sebastião Fernandes Barros, bem como ao Fundo Nacional de Saúde (FNS) .

Tomada de contas especial instaurada em decorrência da ausência de documentos comprobatórios da realização de despesas custeadas por recursos federais transferidos à conta do Sistema Único de Saúde (SUS).

Prefeitura Municipal de São Domingos do Azeitão/MA.

3. Responsáveis: José Cardoso da Silva Filho, exPrefeito - gestão 2005-2008 (CPF XXX.679.773-XX); Sebastião Fernandes Barros, exPrefeito - gestão 2009-2012 (CPF XXX.455.643-XX).

13.1. Ministros presentes: José Mucio Monteiro (Presidente), Walton Alencar Rodrigues, Benjamin Zymler, Raimundo Carreiro, Ana Arraes e Bruno Dantas.
13.2. Ministros-Substitutos convocados: Augusto Sherman Cavalcanti (Relator) e Marcos Bemquerer Costa.
13.3. Ministros-Substitutos presentes: André Luís de Carvalho e Weder de Oliveira.

AUGUSTO SHERMAN

Adoto, como relatório, a instrução elaborada pela antiga Secex/PA, que recebeu a anuência do corpo diretivo da unidade e do MP/TCU (peças 20/23) .
	
“Cuidam os autos de tomada de contas especial (TCE) instaurada pelo Fundo Nacional de Saúde (FNS) , em desfavor dos Srs. José Cardoso da Silva Filho (Gestão 2005-2008) , CPF XXX.679.773-XX, e Sebastião Fernandes Barros (Gestão 2009-2012) , CPF XXX.455.643-XX, exprefeitos municipais de São Domingos do Azeitão (MA) , em razão de irregularidades na execução de despesas com recursos do SUS nos exercícios de 2005 a 2012 (peça 1, p. 26, 27; peças 16 e 17) . 
HISTÓRICO
2. Fiscalização realizada em julho de 2013 pelo Denasus identificou na gestão do SUS de 2005 a 2012, pelo Município de São Domingos do Azeitão (MA) , a seguinte irregularidade, que motivou a instauração da presente TCE (Relatório de Auditoria 13490, de peça 2, p. 3-128) : despesas com recursos destinados à saúde que constaram do extrato bancário da conta do Fundo Municipal de Saúde mas para as quais não foi apresentada documentação contábil e fiscal comprobatória (peça 3, 130-200 e peça 3, p. 3-113) .
3. Após a auditoria, que indicou glosa no valor histórico total de R$ 6.021.983,92, a unidade do Denasus no Maranhão submeteu o relatório à manifestação dos exprefeitos. 
4. Somente o exprefeito Sebastião Fernandes Barros apresentou justificativas (peça 3, 161-167) , consideradas insuficientes para afastar a sua responsabilidade pelo dano.
6. A análise dos fatos sintetizados pelo tomador de contas do FNS em seu relatório de peça 1, p. 87-110, evidenciou que estavam atendidos os pressupostos de constituição e desenvolvimento válido e regular deste feito, com a irregularidade motivadora do dano decorrente da não comprovação de despesas, no valor histórico total de R$ 6.021.983,92, executadas com recursos do SUS nos exercícios de 2005 a 2012, despesas que constaram do extrato bancário da conta do Fundo Municipal de Saúde mas para as quais não foi apresentada documentação contábil e fiscal comprobatória. Essas despesas, com valor, data do fato gerador do dano e fundamentação a respeito da aplicação do recurso foram detalhadas pelos tomadores de contas do FNS à peça 1, p. 88-108.
6.1. Os responsáveis pelo dano foram os exprefeitos os Srs. José Cardoso da Silva Filho e Sebastião Fernandes Barros, com débito atribuído a cada um em função da data do fato gerador e do período em que foram prefeitos de São Domingos do Azeitão (MA) , com distribuição de valores de acordo com Demonstrativo de Débito à peça 1, p. 67-80, montante R$ 2.287.294,01 ao primeiro daqueles gestores, e da peça 1, p. 41-66, débito de R$ 3.734.689,91, ao outro gestor do caso, valores históricos (peça 1, p. 110) . 
6.2. A instrução citatória atribuiu responsabilidade aos prefeitos municipais, à época dos fatos, não atribuindo encargo aos secretários municipais de saúde de 2005 a 2012, daquele município, assinalando-se (peça 8, p. 3-4) :
 (...) ‘inexistem elementos que permitam afirmar que os recursos do Fundo Municipal de Saúde de São Domingos do Azeitão/MA foram geridos pelo secretário de saúde. Ao contrário, a defesa do exprefeito Sebastião Fernandes Barros (peça 3, 161-167) em nenhum momento contesta o fato de que era ele o gestor do SUS no município. Mesmo na gestão municipal seguinte, iniciada em 1/1/2013, a nova secretária de Saúde informa que as despesas da secretaria continuam sendo ordenadas pelo prefeito (peça 3, p. 131) ’;
 (...) ‘deve a responsabilidade ser atribuída exclusivamente aos exprefeitos José Cardoso da Silva Filho e Sr. Sebastião Fernandes Barros, imputando-se o débito segundo o valor correspondente ao período de cada um deles à frente da gestão municipal de São Domingos do Azeitão/MA’.
6.3. O cofre credor para recomposição da dívida é o do Fundo Nacional de Saúde, como asseverou os parágrafos 25 a 27 da instrução citatória do TCU.
7. Na instrução preliminar à peça 8, de 11/1/2018, estão circunstanciados os demais elementos do caso, concordando-se com conclusões do Relatório de Auditoria 13490 do Denasus (peça 2, p. 3-128) , do relatório do tomador de contas do Funasa (peça 1, p. 87-110) e do relatório de auditoria da Controladoria-Geral da União (peça 1, p. 112-114) , quanto ao dano ao erário e a sua motivação, quanto aos responsáveis pelo dano e quantificação do débito a cada um daqueles exprefeitos responsáveis, com proposta para citá-los devido a descrição das irregularidades e condutas, abaixo, e cujos elementos da TCE (dano, responsabilização e débito) foram sintetizados nos parágrafos 6 a 6.3 acima:
Irregularidade: não comprovação da boa e regular aplicação dos recursos federais recebidos pelo Município de São Domingos do Azeitão/MA, em face de despesas com recursos do SUS que constaram do extrato bancário da conta do Fundo Municipal de Saúde, mas para as quais não foi apresentada documentação contábil e fiscal comprobatória, conforme constatou o Relatório de Auditoria 13490, do Denasus, decorrente de fiscalização realizada no município em julho de 2013;
Conduta dos responsáveis: efetuar despesas com recursos destinados ao SUS para as quais não foram apresentados documentos fiscais e contábeis comprobatórios, quando deveriam efetuar as despesas mediante documentação capaz de atestar a sua execução.
Dispositivos violados: arts. 62 e 63 da Lei 4.320/1964, art. 77 do Decreto-lei 200/1967, art. 36, § 2º, alínea ‘c’, do Decreto 93.872/1986 e art. 11 do Decreto 1.651/1995;
Débito do Sr. José Cardoso da Silva Filho (de acordo com a tabela da peça 8, p. 5-8) ;
Débito do Sr. Sebastião Fernandes Barros: (de acordo com a tabela da peça 8, p. 8-14) 
8. Desse modo, em cumprimento ao Despacho do Secretário (peça 9) , o qual anuiu à proposta da instrução preliminar à peça 8, foi promovida a citação dos exprefeitos os Srs. José Cardoso da Silva Filho, recebida no endereço do destinatário em 13/3/2018, e Sebastião Fernandes Barros, recebida pelo destinatário em 20/3/2018, para que apresentassem suas alegações de defesas a respeito das irregularidades a eles imputadas nesta TCE (peças 11-15) .
EXAME TÉCNICO
Análise da revelia do exprefeito responsável 
9. Regularmente notificados, os exprefeitos os Srs. José Cardoso da Silva Filho e Sebastião Fernandes Barros não atenderam às citações e não se manifestaram quanto às irregularidades na execução financeira dos recursos do SUS repassados ao Município de São Domingos do Azeitão de 2005 a 2012, que redundaram no motivo dessa TCE e impugnação daqueles gastos com a saúde pública da municipalidade em tela. Transcorrido o prazo regimental fixado e mantendo-se inerte o responsável impõe-se que seja considerado revel, dando-se prosseguimento ao processo, de acordo com o art. 12, § 3º, da Lei 8.443/1992.
10. Ao não apresentar sua defesa, os responsáveis deixaram de produzir prova para elidir suas condutas ilícitas, em afronta as normas que impõem aos gestores públicos a obrigação legal de, sempre que demandados pelos órgãos de controle, apresentar os documentos que demonstrem a correta utilização das verbas públicas do SUS, a exemplo do que propugna a Lei 4.320/1964, artigo 63, § § 1° e 2°, Decreto 93.873/1986, art. 36, § 2° e 93 e Constituição Federal, art. 70, Parágrafo Único.
11. Configuradas suas revelias frente às citações deste Tribunal, e não recolhidos aos cofres públicos os recursos recebidos do SUS e glosados pelo FNS, tampouco, ocorrido a comprovação da boa e regular aplicação dos recursos transferidos, não resta alternativa senão dar seguimento ao processo proferindo julgamento sobre os elementos até aqui presentes, que conduzem a julgamento das contas como irregulares.
12.  Observe-se que, em se tratando de processo em que a parte interessada não se manifestou acerca das irregularidades imputadas, não há elementos para que se possa efetivamente aferir e reconhecer a ocorrência de boa-fé na conduta do responsável, podendo este Tribunal, desde logo, proferir o julgamento de mérito pela irregularidade das contas, conforme preceitua o art. 202, § § 2º e 6º do Regimento Interno do TCU (Acórdão 133/2015-TCU-Primeira Câmara-Ministro-Relator Bruno Dantas, 2.455/2015-1ª Câmara-Ministro-Relator Bruno Dantas, 3.604/2015-TCU-1ª Câmara-Ministro-Relator Bruno Dantas, 5.070/2015-2ª Câmara-Ministro-Relator André Carvalho e 2.424/2015-TCU - Plenário-Ministro-Relator Benjamin Zymler) .
Prescrição da pretensão punitiva do TCU
13. Com relação à ocorrência da prescrição da pretensão punitiva, está pacificado no Tribunal, desde a prolação do Acórdão 1441/2016-TCU-Plenário, que uniformizou a jurisprudência até então dispersa sobre a matéria, o entendimento de que a pretensão punitiva do Tribunal de Contas da União subordina-se ao prazo geral decenal indicado no art. 205 do Código Civil, contado a partir da data de ocorrência da irregularidade sancionada, nos termos do art. 189 da mesma lei.
14. Considerando que a irregularidade motivadora do julgamento das contas diz respeito a não apresentação da documentação contábil e fiscal comprobatória dos recursos federais repassados, entende-se que a data da ocorrência para fins de contagem do início do lapso prescricional corresponde ao fim do prazo para prestação de contas do convênio, momento em que se conclui o ajuste em sua última etapa, e quando o estado deve começar a agir para defender seus interesses, se for o caso. Nessa linha, os Acórdão 5310/2017-TCU-Primeira Câmara, Min. Relator Bruno Dantas, 2.415/2017 1ª Câmara, Min. Relator Augusto Sherman e 1.628/2017-2ª Câmara, Min. Relator André Carvalho.
15. No caso dos recursos do SUS, sua prestação de contas é aprovada por ato do conselho local de Saúde e, conforme normativos do Ministério da Saúde – entre os quais a Portaria/MS 1.229/2007 (art. 4º) , a Portaria/MS 3.176/2008 (art. 8º) e a Portaria/MS 2.135/2013 (art. 6º, § 3º) –, esse prazo de aprovação variou nos últimos anos entre o mês de março e o mês de maio do exercício seguinte.
16. No caso concreto em que a irregularidade se refere a recursos federais repassados via SUS, para o Piso de Atenção Básica, nos exercícios de 2005 a 2012, o prazo para apresentação da prestação de contas expirou-se em maio de cada exercício. Assim, considerando que o ato do Tribunal que ordenou a citação do responsável ocorreu em 17/1/2018, operou-se a prescrição da pretensão punitiva em relação às irregularidades cometidas nos exercícios de 2005, 2006 e 2007. No que ser refere às irregularidades referentes aos exercícios de 2008 a 2012, a citação ocorreu menos de dez anos após a configuração, conclui-se que não se operando quanto a estas a prescrição da pretensão punitiva.
17. Por conseguinte, será sugerida, nas propostas de encaminhamento, a aplicação da multa prevista no art. 57 da Lei 8.443/1992, para o Sr. José Cardoso da Silva Filho, em relação às irregularidades ocorridas no exercício de 2008, e para o Sr. Sebastião Fernandes Barros, em relação às irregularidades ocorridas nos exercícios de 2009 a 2012.
CONCLUSÃO
18. Tendo em vista que houve as citações dos Srs. José Cardoso da Silva Filho e Sebastião Fernandes Barros para apresentarem alegações de defesa quanto às irregularidades detectadas pela fiscalização in loco do Denasus em 2013 e transcorrido o prazo regimental fixado e mantendo-se inertes aqueles responsáveis, impõe-se que sejam considerados revéis, dando-se prosseguimento ao processo, de acordo com o art. 12, § 3º, da Lei 8.443/1992. Propõe-se, por conseguinte, o julgamento pela irregularidade das contas com fundamento no art. 16, inciso III, alíneas ‘a’ e ‘b’ da Lei 8.443/1992, condenando-os em débito, com aplicação de multa do art. 57 daquela lei, dentre outras propostas de encaminhamento. 
PROPOSTA DE ENCAMINHAMENTO
19. Ante os fatos expostos, submetemos os autos à apreciação, propondo:
a) considerar, para todos os efeitos, revéis os Srs. José Cardoso da Silva Filho, CPF XXX.679.773-XX, e Sebastião Fernandes Barros, CPF XXX.455.643-XX, exprefeitos municipais de São Domingos do Azeitão (MA) , dando-se prosseguimento ao processo, conforme preceitua o art. 12, § 3º, da Lei 8.443/1992 c/c o art. 202, § 8º, do RI/TCU;
b) julgar irregulares as contas do Sr. José Cardoso da Silva Filho, CPF XXX.679.773-XX, exprefeito municipal de São Domingos do Azeitão (MA) , gestão 2005-2008, com fundamento no art. 1º, inciso I, 16, inciso III, alíneas ‘a’ e ‘b’, 19, caput, e 23, inciso III, da Lei 8.443/1992 c/c com os art. 1º, inciso I, 209, incisos I e II, 210 e 214, inciso III, do RI/TCU, condenando-o ao pagamento da importância a seguir especificada e fixando-lhe o prazo de quinze dias para que comprove perante este Tribunal, em respeito ao art. 214, inciso III, alínea ‘a’, do RI/TCU, o recolhimento da dívida aos cofres da Fundo Nacional de Saúde (FNS) , atualizada monetariamente, e acrescida de juros de mora calculados a partir da data indicada até a data do efetivo recolhimento e com o abatimento de valores acaso já satisfeitos, nos termos da legislação vigente: 
                          TRIBUNAL DE CONTAS DA UNIÃO		TC Processo 003.850/2017-0
	VALOR ORIGINAL (R$) 
	DATA DA OCORRÊNCIA 

	580,00
	3/1/2005

	4.160,00
	6/1/2005

	12.460,00
	24/1/2005

	12.300,00
	17/2/2005

	11.600,00
	21/3/2005

	730,00
	5/4/2005

	7.450,00
	2/5/2005

	699,00
	5/5/2005

	8.150,00
	24/5/2005

	60.000,00
	22/6/2005

	10.000,00
	22/6/2005

	4.200,00
	23/6/2005

	4.800,00
	5/7/2005

	61.000,00
	15/7/2005

	46.100,00
	15/8/2005

	46.000,00
	15/9/2005

	850,00
	20/9/2005

	7.590,00
	17/10/2005

	17.000,00
	18/10/2005

	21.000,00
	19/10/2005

	475,00
	8/11/2005

	390,00
	10/11/2005

	7.940,00
	18/11/2005

	5.100,00
	21/11/2005

	23.140,00
	24/11/2005

	475,00
	14/12/2005

	11.000,00
	16/12/2005

	21.940,00
	20/12/2005

	8.400,00
	23/12/2005

	39.400,00
	17/1/2006

	1.100,00
	20/1/2006

	6.000,00
	23/1/2006

	940,00
	13/2/2006

	140,00
	16/2/2006

	45.400,00
	24/2/2006

	21.300,00
	3/3/2006

	8.550,00
	20/3/2006

	24.300,00
	31/3/2006

	7.600,00
	5/4/2006

	6.000,00
	7/4/2006

	39.090,00
	19/4/2006

	7.460,00
	3/5/2006

	940,00
	17/5/2006

	47.070,00
	19/5/2006

	350,71
	24/5/2006

	137,00
	30/5/2006

	41.500,00
	23/6/2006

	6.830,00
	28/6/2006

	11.680,00
	21/7/2006

	2.000,00
	24/7/2006

	3.000,00
	24/7/2006

	10.000,00
	24/7/2006

	3.000,00
	27/7/2006

	5.000,00
	28/7/2006

	1.500,00
	31/7/2006

	3.000,00
	1/8/2006

	1.250,00
	11/8/2006

	36.500,00
	23/8/2006

	10.570,00
	28/8/2006

	1.100,00
	8/9/2006

	1.300,00
	12/9/2006

	1.100,00
	20/9/2006

	48.320,00
	29/9/2006

	5.500,00
	26/10/2006

	26.000,00
	26/10/2006

	17.920,00
	30/10/2006

	2.550,00
	21/11/2006

	700,00
	27/11/2006

	3.000,00
	30/11/2006

	10.000,00
	30/11/2006

	5.000,00
	30/11/2006

	5.500,00
	30/11/2006

	3.000,00
	30/11/2006

	3.000,00
	30/11/2006

	2.000,00
	30/11/2006

	51.167,00
	20/12/2006

	4.000,00
	22/12/2006

	160,00
	28/12/2006

	3.160,00
	28/12/2006

	10.000,00
	19/1/2007

	27.110,30
	19/1/2007

	3.000,00
	2/2/2007

	3.630,00
	12/2/2007

	3.000,00
	22/2/2007

	7.700,00
	26/2/2007

	3.000,00
	26/2/2007

	2.000,00
	26/2/2007

	7.500,00
	26/2/2007

	10.000,00
	26/2/2007

	5.000,00
	26/2/2007

	3.000,00
	1/3/2007

	3.000,00
	1/3/2007

	3.000,00
	2/3/2007

	5.690,00
	5/3/2007

	3.160,00
	5/3/2007

	1.000,00
	22/3/2007

	2.230,00
	22/3/2007

	30.500,00
	2/4/2007

	7.000,00
	2/4/2007

	3.000,00
	10/4/2007

	7.800,00
	10/4/2007

	7.000,00
	20/4/2007

	2.220,00
	20/4/2007

	41.330,00
	3/5/2007

	3.490,00
	18/5/2007

	1.000,00
	25/5/2007

	40.320,00
	30/5/2007

	7.600,00
	1/6/2007

	3.000,00
	27/6/2007

	10.500,00
	29/6/2007

	5.000,00
	29/6/2007

	3.000,00
	29/6/2007

	3.000,00
	29/6/2007

	3.000,00
	29/6/2007

	2.000,00
	29/6/2007

	10.000,00
	29/6/2007

	750,00
	3/7/2007

	1.000,00
	4/7/2007

	950,00
	4/7/2007

	40.950,00
	27/7/2007

	8.300,00
	1/8/2007

	5.700,00
	20/8/2007

	7.600,00
	20/8/2007

	41.590,00
	30/8/2007

	41.480,00
	20/9/2007

	10.740,00
	25/9/2007

	3.500,00
	23/10/2007

	4.450,00
	24/10/2007

	35.660,00
	30/10/2007

	2.000,00
	16/11/2007

	37.000,00
	30/11/2007

	2.200,00
	11/12/2007

	4.000,00
	13/12/2007

	47.400,00
	20/12/2007

	10.000,00
	4/1/2008

	16.240,00
	11/1/2008

	4.450,00
	14/1/2008

	23.450,00
	31/1/2008

	49.700,00
	3/3/2008

	21.290,00
	20/3/2008

	4.760,00
	28/3/2008

	13.640,00
	28/3/2008

	33.590,00
	1/4/2008

	3.000,00
	8/4/2008

	2.380,00
	10/4/2008

	1.990,00
	10/4/2008

	1.000,00
	24/4/2008

	36.000,00
	25/4/2008

	1.000,00
	25/4/2008

	11.660,00
	30/4/2008

	2.370,00
	20/5/2008

	50.000,00
	26/5/2008

	2.220,00
	26/5/2008

	2.390,00
	20/6/2008

	37.850,00
	2/7/2008

	2.380,00
	30/7/2008

	37.850,00
	30/7/2008

	2.390,00
	8/8/2008

	38.490,00
	27/8/2008

	13.840,00
	11/9/2008

	11.620,00
	24/9/2008

	2.370,00
	29/9/2008

	20.000,00
	3/10/2008

	21.510,00
	10/10/2008

	20.000,00
	16/10/2008

	43.000,00
	27/10/2008

	2.370,00
	28/10/2008

	16.470,00
	28/10/2008

	10.500,00
	1/12/2008

	53.200,00
	2/12/2008

	2.380,00
	10/12/2008

	10.270,00
	26/12/2008

	2.380,00
	30/12/2008

	56.630,00
	30/12/2008

Valor atualizado até 18/10/2018, com juros: R$ 7.230.380,86 21 (peça 18) 
c) aplicar ao Sr. José Cardoso da Silva Filho, CPF XXX.679.773-XX, a multa do art. 57 da Lei 8.443/1992 c/c o art. 267 do RI/TCU, calculada sobre os recursos do SUS liberados em 2008, fixando o prazo de quinze dias, a partir da notificação, para que, nos termos do art. 214, inciso III, alínea ‘a’, do RI/TCU, comprove perante este Tribunal o recolhimento aos cofres do Tesouro Nacional do valor atualizado monetariamente desde a data do acórdão que vier a ser proferido até a data do efetivo recolhimento, se for pago após o vencimento, na forma da legislação em vigor; 
D) julgar irregulares as contas do Sr. Sebastião Fernandes Barros, CPF XXX.455.643-XX, exprefeito municipal de São Domingos do Azeitão (MA) , gestão 2009-2012, com fundamento no art. 1º, inciso I, 16, inciso III, alíneas ‘a’ e ‘b’, 19, caput, e 23, inciso III, da Lei 8.443/1992 c/c com os art. 1º, inciso I, 209, incisos I e II, 210 e 214, inciso III, do RI/TCU, condenando-o ao pagamento da importância a seguir especificada e fixando-lhe o prazo de quinze dias para que comprove perante este Tribunal, em respeito ao art. 214, inciso III, alínea ‘a’, do RI/TCU, o recolhimento da dívida aos cofres da Fundo Nacional de Saúde (FNS) , atualizada monetariamente, e acrescida de juros de mora calculados a partir da data indicada até a data do efetivo recolhimento e com o abatimento de valores acaso já satisfeitos, nos termos da legislação vigente:   
	VALOR ORIGINAL (R$) 
	DATA DA OCORRÊNCIA

	75.450,00
	7/1/2009

	2.370,00
	30/1/2009

	2.260,00
	30/1/2009

	2.380,00
	25/2/2009

	10.620,00
	4/3/2009

	52.050,00
	5/3/2009

	2.370,00
	18/3/2009

	22.000,00
	3/4/2009

	4.000,00
	13/4/2009

	93.400,00
	15/4/2009

	2.380,00
	28/4/2009

	6.500,00
	28/4/2009

	36.530,00
	14/5/2009

	2.380,00
	20/5/2009

	13.050,00
	4/6/2009

	18.300,00
	16/6/2009

	41.400,00
	17/6/2009

	2.370,00
	24/6/2009

	2.380,00
	14/7/2009

	39.350,00
	14/7/2009

	39.300,00
	14/7/2009

	9.590,00
	21/7/2009

	2.380,00
	10/8/2009

	64.460,00
	18/8/2009

	2.370,00
	11/9/2009

	6.800,00
	14/9/2009

	57.100,00
	17/9/2009

	1.950,00
	17/9/2009

	2.700,00
	20/9/2009

	2.370,00
	9/10/2009

	6.000,00
	27/10/2009

	1.413,00
	30/10/2009

	500,00
	5/11/2009

	3.500,00
	12/11/2009

	2.780,00
	18/11/2009

	2.380,00
	20/11/2009

	59.240,00
	24/11/2009

	6.000,00
	1/12/2009

	2.380,00
	15/12/2009

	10.750,00
	22/12/2009

	38.500,00
	29/12/2009

	8.000,00
	5/1/2010

	10.000,00
	7/1/2010

	8.500,00
	12/1/2010

	2.370,00
	14/1/2010

	12.500,00
	26/1/2010

	50.810,00
	3/2/2010

	970,00
	10/2/2010

	9.000,00
	10/2/2010

	3.080,00
	2/3/2010

	3.500,00
	2/3/2010

	64.080,00
	3/3/2010

	10.750,00
	8/3/2010

	3.100,00
	8/3/2010

	9.500,00
	16/3/2010

	3.520,00
	16/3/2010

	28.800,00
	22/3/2010

	2.114,00
	12/4/2010

	3.700,00
	12/4/2010

	1.032,00
	16/4/2010

	10.000,00
	16/4/2010

	11.700,00
	16/4/2010

	21.400,19
	22/4/2010

	3.077,60
	22/4/2010

	1.500,00
	23/4/2010

	22.634,27
	30/4/2010

	2.000,00
	30/4/2010

	2.500,00
	30/4/2010

	3.082,10
	11/5/2010

	2.000,00
	11/5/2010

	2.000,00
	18/5/2010

	4.490,00
	20/5/2010

	16.700,00
	20/5/2010

	31.382,00
	20/5/2010

	9.200,00
	31/5/2010

	5.631,20
	1/6/2010

	10.000,00
	10/6/2010

	3.082,00
	11/6/2010

	920,80
	15/6/2010

	6.000,00
	23/6/2010

	18.710,00
	24/6/2010

	1.600,00
	25/6/2010

	18.750,00
	2/7/2010

	11.760,00
	9/7/2010

	10.500,00
	13/7/2010

	3.080,20
	15/7/2010

	20.724,00
	21/7/2010

	36.348,00
	21/7/2010

	10.500,00
	10/8/2010

	15.600,00
	13/8/2010

	3.082,00
	16/8/2010

	5.300,00
	19/8/2010

	11.500,00
	20/8/2010

	44.900,00
	26/8/2010

	15.000,00
	2/9/2010

	10.750,00
	13/9/2010

	3.080,00
	17/9/2010

	50.850,00
	17/9/2010

	11.000,00
	30/9/2010

	52.600,00
	21/10/2010

	3.080,00
	21/10/2010

	2.040,00
	4/11/2010

	9.000,00
	4/11/2010

	8.960,00
	19/11/2010

	9.000,00
	19/11/2010

	9.000,00
	19/11/2010

	9.000,00
	19/11/2010

	9.000,00
	19/11/2010

	9.000,00
	19/11/2010

	9.000,00
	19/11/2010

	5.040,00
	24/11/2010

	6.000,00
	24/11/2010

	3.080,00
	29/11/2010

	53.950,00
	21/12/2010

	30.540,00
	4/1/2011

	49.940,00
	21/1/2011

	6.150,00
	21/1/2011

	14.280,00
	26/1/2011

	6.000,00
	4/2/2011

	3.100,00
	10/2/2011

	2.700,00
	10/2/2011

	9.000,00
	10/2/2011

	53.970,00
	21/2/2011

	15.000,00
	24/2/2011

	10.880,00
	14/3/2011

	3.080,00
	17/3/2011

	52.080,00
	17/3/2011

	6.000,00
	28/3/2011

	10.880,00
	11/4/2011

	58.080,00
	14/4/2011

	3.080,00
	27/4/2011

	3.080,00
	11/5/2011

	10.880,00
	12/5/2011

	14.280,00
	17/5/2011

	37.800,00
	20/5/2011

	5.080,00
	25/5/2011

	21.260,00
	2/6/2011

	3.050,00
	7/6/2011

	10.880,00
	9/6/2011

	29.800,00
	17/6/2011

	6.000,00
	20/6/2011

	28.800,00
	22/6/2011

	3.120,00
	13/7/2011

	10.870,00
	13/7/2011

	67.190,00
	25/7/2011

	3.594,04
	26/9/2011

	3.248,01
	26/9/2011

	74.370,00
	27/9/2011

	1.390,00
	7/10/2011

	12.000,61
	11/10/2011

	3.312,00
	20/10/2011

	5.150,00
	20/10/2011

	48.000,00
	20/10/2011

	13.316,17
	21/10/2011

	9.500,00
	10/11/2011

	3.880,00
	11/11/2011

	46.654,08
	21/11/2011

	15.450,00
	23/11/2011

	5.086,17
	6/12/2011

	62.484,08
	19/12/2011

	29.506,49
	22/12/2011

	5.090,30
	29/12/2011

	55.034,08
	11/1/2012

	3.315,84
	16/1/2012

	7.000,00
	17/1/2012

	9.220,33
	20/1/2012

	6.000,00
	10/2/2012

	1.100,00
	15/2/2012

	3.527,18
	28/2/2012

	7.550,00
	28/2/2012

	2.317,52
	29/2/2012

	48.500,00
	5/3/2012

	9.246,36
	12/3/2012

	23.000,00
	19/3/2012

	3.326,78
	21/3/2012

	26.171,41
	23/3/2012

	6.300,00
	29/3/2012

	51.149,79
	20/4/2012

	3.083,23
	2/5/2012

	6.933,78
	3/5/2012

	10.356,70
	3/5/2012

	11.651,60
	3/5/2012

	13.410,70
	10/5/2012

	3.085,35
	22/5/2012

	51.264,03
	22/5/2012

	8.000,00
	23/5/2012

	10.035,00
	23/5/2012

	2.000,00
	1/6/2012

	2.000,00
	1/6/2012

	9.116,68
	1/6/2012

	8.000,00
	4/6/2012

	5.000,00
	8/6/2012

	1.667,99
	19/6/2012

	18.162,00
	21/6/2012

	32.085,00
	21/6/2012

	8.000,00
	21/6/2012

	10.035,00
	21/6/2012

	3.000,00
	5/7/2012

	6.768,84
	5/7/2012

	1.560,00
	6/7/2012

	6.165,64
	18/7/2012

	36.115,23
	18/7/2012

	50.120,00
	20/7/2012

	24.087,69
	6/8/2012

	3.000,00
	9/8/2012

	5.770,75
	9/8/2012

	2.553,81
	16/8/2012

	9.474,64
	16/8/2012

	4.000,00
	16/8/2012

	9.250,76
	17/8/2012

	51.254,35
	22/8/2012

	10.036,43
	27/8/2012

	3.082,10
	28/8/2012

	5.308,73
	28/8/2012

	8.000,00
	31/8/2012

	2.000,00
	3/9/2012

	8.341,40
	3/9/2012

	14.661,73
	6/9/2012

	3.082,10
	14/9/2012

	51.247,00
	18/9/2012

	2.582,10
	20/9/2012

	10.035,00
	20/9/2012

	1.316,63
	21/9/2012

	390,15
	28/9/2012

	3.000,00
	2/10/2012

	3.342,70
	2/10/2012

	4.000,00
	2/10/2012

	8.000,00
	5/10/2012

	14.660,42
	10/10/2012

	19.162,00
	19/10/2012

	3.083,42
	22/10/2012

	42.120,00
	22/10/2012

	8.000,00
	25/10/2012

	2.000,00
	6/11/2012

	8.342,60
	6/11/2012

	14.661,92
	13/11/2012

	3.082,79
	21/11/2012

	5.309,92
	21/11/2012

	19.162,00
	22/11/2012

	42.120,00
	23/11/2012

	8.000,00
	4/12/2012

	10.341,40
	7/12/2012

	14.664,46
	10/12/2012

	5.308,73
	11/12/2012

	19.162,00
	14/12/2012

	69.282,00
	18/12/2012

	6.651,11
	28/12/2012

	3.085,70
	28/12/2012

                    Valor atualizado até 18/10/2018, com juros: R$ 7.124.542,19 (peça 19) 
e) aplicar ao Sr. Sebastião Fernandes Barros, CPF XXX.455.643-XX, a multa do art. 57 da Lei 8.443/1992 c/c o art. 267 do RI/TCU, calculada sobre os recursos do SUS liberados de 2009 a 2012, fixando o prazo de quinze dias, a partir da notificação, para que, nos termos do art. 214, inciso III, alínea ‘a’, do RI/TCU, comprove perante este Tribunal o recolhimento aos cofres do Tesouro Nacional do valor atualizado monetariamente desde a data do acórdão que vier a ser proferido até a data do efetivo recolhimento, se for pago após o vencimento, na forma da legislação em vigor;
f)  autorizar, desde logo, a cobrança judicial das dívidas nos termos do art. 28, inciso II, da Lei 8.443/1992 c/c o art. 219, inciso II, do RI/TCU, caso não atendida à notificação;
g) autorizar, desde logo, com fundamento no art. 26 da Lei 8.443/1992 c/c o art. 217 do RI/TCU, caso seja do interesse dos responsáveis, o parcelamento da dívida em até 36 (trinta e seis) parcelas, incidindo sobre cada uma, corrigida monetariamente, os juros de mora devidos, sem prejuízo de alertá-los de que, caso optem por essa forma de pagamento, a falta de comprovação do recolhimento de qualquer parcela implicará o vencimento antecipado do saldo devedor, nos termos do art. 26, parágrafo único, da Lei 8.443/1992 c/c o art. 217, § 2º, do RI/TCU;
h) encaminhar cópia do acórdão ao Procurador-Chefe da Procuradoria da República no Maranhão, nos termos do § 3º do art. 16 da Lei 8.443/1992 c/c o § 7º do art. 209 do RI/TCU, para adoção das medidas que entender cabíveis, alertando-o de que o voto e o relatório da deliberação podem ser consultados no endereço www.tcu.gov.br/acordaos; e
i) dar ciência da deliberação que vier a ser proferida aos Srs. José Cardoso da Silva Filho e Sebastião Fernandes Barros e, em obediência ao art. 18, § 6º, da Resolução-TCU 170/2004, ao Fundo Nacional de Saúde (FNS) .” 
	É o relatório.

não há.

Subprocurador-Geral Lucas Rocha Furtado.

TOMADA DE CONTAS ESPECIAL. RECURSOS TRANSFERIDOS PELO FNS PARA CUSTEAR AÇÕES DO SUS. AUDITORIA DO DENASUS. AUSÊNCIA DOS DOCUMENTOS COMPROBATÓRIOS DE DESPESA RELACIONADOS AOS SAQUES DOS RECURSOS FEDERAIS EFETUADOS NAS CONTAS DO FMS. CITAÇÃO. REVELIA. CONTAS IRREGULARES. DÉBITO. MULTA. INABILITAÇÃO DOS GESTORES. CIÊNCIA.

TOMADA DE CONTAS ESPECIAL (TCE)

Secretaria de Controle Externo de Tomada de Contas Especial (SecexTCE).

Trata-se de tomada de contas especial instaurada pelo Fundo Nacional de Saúde (FNS) , em desfavor dos Srs. José Cardoso da Silva Filho e Sebastião Fernandes Barros, exprefeitos do Município de São Domingos do Azeitão/MA, em decorrência da ausência de documentos comprobatórios da realização de despesas custeadas por recursos federais transferidos à conta do Sistema Único de Saúde (SUS) no período compreendido entre os exercícios de 2005 a 2012.
2.	As irregularidades objeto deste processo foram constatadas por meio de auditoria realizada pelo Departamento Nacional de Auditoria do SUS (Denasus) em julho de 2013 (peça 02) . 
3.	Segundo verificado pela equipe de fiscalização, recursos repassados pelo Fundo Nacional de Saúde para custear ações relacionadas aos blocos Assistência Farmacêutica Básica, Piso da Atenção Básica, Saúde da Família, Agentes de Saúde e Saúde Bucal haviam sido sacados das respectivas contas bancárias do Fundo Municipal de Saúde sem justificativa, uma vez que não se logrou localizar a correspondente documentação comprobatória das despesas.
4.	O Denasus imputou as irregularidades aos exprefeitos José Cardoso da Silva Filho e Sebastião Fernandes Barros, visto que eles foram os responsáveis pela gestão financeira dos recursos (fls. 32-peça 02) . Foi constatado que, na gestão do Prefeito José Cardoso da Silva Filho, que abrangeu os anos de 2005 a 2008, os saques totalizaram o valor de R$ 4,9 milhões, com atualização calculada até outubro de 2018 (sem juros) . Já no mandato do Prefeito Sebastião Fernandes Barros, ocorrido de 2009 a 2012, os saques somaram R$ 6,5 milhões em valores atualizados na mesma data citada anteriormente (sem juros) . 
5.	Apenas o Sr. Sebastião Fernandes Barros apresentou justificativas ao Denasus sobre as constatações do relatório (fls. 161/167 – peça 03) . De acordo com o gestor, parte da documentação constou das prestações de contas enviadas ao Tribunal de Contas do Estado e os demais documentos estariam no arquivo da Prefeitura, mas o acesso a eles vinha-lhe sendo negado.
6.	As justificativas foram rejeitadas pelos auditores do Denasus nos seguintes termos (fls. 37 – peça 02) :
	
“O documento anexado à justificativa trata de cópia do Relatório do Tribunal de Contas do Estado sobre o resultado do exame das Tomadas de Contas Anual do Fundo Municipal de Saúde, do Município de SÃO DOMINGOS DO AZEITÃO, Exercício Financeiro de 2011, no qual estão relacionados os documentos apresentados pelo município, quais sejam:
Relação dos responsáveis pela administração da entidade; 
Relatório Anual de Gestão;
Demonstração da Execução Orçamentária; 
Demonstração das alterações orçamentárias;
Demonstração da execução orçamentária da despesa; 
Balanço Orçamentário; 
Balanço Financeiro;
Balanço Patrimonial; 
Demonstração das Variações Patrimoniais; 
Demonstrativo dos Adiantamentos Concedidos; 
Demonstrativo das Subvenções, Auxílios e Contribuições Concedidos;
Demonstrativo das responsabilidades não regularizadas; 
Relação das Inscrições em Restos a Pagar; 
Extratos Bancários Completos; 
Relatório do Responsável pelo Serviço de Contabilidade; 
Relatório e Parecer do Órgão de Controle Interno;
Aprovação das contas pelo Prefeito.
Não existe informação sobre documentação de despesas.
Quando da auditoria não foram apresentados os processos de pagamentos relativos aos exercícios de 2005 a 2012, com os respectivos comprovantes de despesas, sendo informado pela atual Secretária Municipal de Saúde, por motivo de não terem encontrado no município nenhuma documentação referente aos citados exercícios, conforme Declaração de 15/07/2013.” [Grifo do relator.]
7.	Neste Tribunal, os responsáveis foram citados individualmente pelos débitos correspondentes a cada período de gestão.
8.	Esgotado o prazo de resposta, verificou-se a revelia dos dois responsáveis e deu-se prosseguimento ao processo conforme previsto no art. 12, § 3º, da Lei 8.443/1992.
9.	A então Secex/PA e o MP/TCU consideraram não haver elementos que indicassem a boa-fé dos responsáveis. Assim, formularam proposta de julgamento pela irregularidade das contas dos Srs. José Cardoso da Silva Filho e Sebastião Fernandes Barros, condenação dos gestores em débito e aplicação da multa do art. 57 da LOTCU. 
10.	Com referência à multa, foi verificado pela unidade técnica que a prescrição da pretensão punitiva incidiu sobre os saques indevidos efetuados nos anos de 2005, 2006 e 2007. Por conseguinte, a multa a ser aplicada ao Sr. José Cardoso da Silva Filho deve ser calculada somente com base nas parcelas de débito materializadas no ano de 2008. No caso do Sr. Sebastião Fernandes Barros, constatou-se que não se operou prescrição, devendo o cálculo da multa ser efetuado com fundamento na totalidade do débito.
11.	Manifesto-me de acordo com as análises da instrução para concluir que os fatos relatados neste processo deixaram caracterizada a não comprovação da boa e regular aplicação dos recursos federais recebidos pelo Município de São Domingos do Azeitão/MA no período compreendido entre os exercícios de 2005 a 2012, em face da não apresentação da documentação contábil e fiscal comprobatória das despesas realizadas com os recursos do SUS transferidos.
12.	No tocante à proposta de encaminhamento, faço um ajuste quanto ao fundamento legal da condenação dos gestores para adotar a alínea “c” do inciso III do art. 16 da LOTCU, em vez da alínea “a” do mesmo dispositivo. A meu ver, o caso relatado não trata propriamente de omissão de prestação de contas, mas de atos de gestão irregulares, consistentes em saques e utilização dos recursos sem evidência da destinação dada. 
13.	Nesse contexto, cabe também tecer considerações sobre a gravidade da irregularidade praticada pelos responsáveis.
14.	Veja-se que todos os repasses mensais efetuados pelo FNS no período compreendido entre 2005 e 2012 foram sacados das respectivas contas bancárias do Fundo Municipal de Saúde, sem evidenciação da aplicação dada. Ou seja, a cada transferência mensal, repetiu-se a irregularidade, avolumando-se o prejuízo, em um movimento cíclico que somente cessou com o fim dos mandatos dos responsáveis. Salta aos olhos que parcelas relevantes de recursos do SUS, correspondentes a R$ 4,9 milhões e R$ 6,5 milhões respectivamente (valores atualizados, sem juros) , deixaram de ser aplicadas em ações básicas de assistência médica, odontológica e farmacêutica. Isso significa que as irregularidades praticadas pelos gestores não somente acarretaram dano econômico, mas prejudicaram diretamente a população do município no atendimento de suas necessidades básicas de saúde. 
15.	Portanto, há que se considerar graves os atos irregulares praticados pelos responsáveis. Em consequência, cabe a imposição, aos gestores, da pena de inabilitação para o exercício de cargo em comissão ou função de confiança no âmbito da Administração Pública Federal, com fundamento no art. 60 da Lei 8.443/1992. Embora as irregularidades praticadas sejam equivalentes, cumpre efetuar a redução do prazo em relação ao Sr. José Cardoso, tendo em vista a incidência da prescrição da pretensão punitiva atinente a parte do débito apurado. 
	Ante o exposto, manifesto-me por que o Tribunal aprove o acórdão que ora submeto à apreciação deste colegiado.
TCU, Sala das Sessões Ministro Luciano Brandão Alves de Souza, em 10 de julho de 2019.
AUGUSTO SHERMAN CAVALCANTI
Relator